【裁判字號】    98,易,2737
【裁判日期】    980910
【裁判案由】    重利
【裁判全文】
臺灣臺中地方法院刑事判決              98年度易字第2737號
公  訴  人  臺灣臺中地方法院檢察署檢察官
被      告  丙○○
上列被告因重利案件，經檢察官提起公訴(98年度偵字第17761號
)，本院判決如下：
    主    文
丙○○乘他人急迫貸以金錢，而取得與原本顯不相當之重利，共
四罪，各處拘役肆拾日，如易科罰金，均以新臺幣壹仟元折算壹
日。應執行拘役壹佰貳拾日，如易科罰金，以新臺幣壹仟元折算
壹日。
    犯罪事實
一、丙○○基於趁他人急迫貸以金錢而取得與原本顯不相當重利
    之個別犯意，明知甲○○、丁○○或因經濟困難需款孔急、
    或因房租、貸款到期未繳，亟需周轉，竟分別於附表所示之
    時間、地點乘其等急迫，貸以金錢 (借款時間、地點及借款
    金額、利息、年息及計算方式等均詳如附表所載)，並各於
    附表所示之時間要求甲○○、丁○○分別簽立交付如附表備
    註欄所示之借據、本票等物供作擔保，丙○○嗣後並多次在
    臺中市○○路與錦中街口，向甲○○收取利息，共收得4、5
    萬元；復2次在臺中市○○路與五權路口，向丁○○收取利
    息，共收得約6,000元，因而取得與原本顯不相當之重利。
    嗣因丙○○另涉及違反槍砲彈藥刀械管制條例案件，經警方
    持本院核發之搜索票於98年6月23日上午7時30分許，前往丙○○位於臺中市○區○○路61號6樓之1住處執行搜索，當場
    扣得如附表所示之本票4張、借據2張、甲○○之國民身分證
    1張 (已交還)、丁○○之國民身分證1張 (已交還)及健保卡
    正面影本1張(丙○○所涉違反槍砲彈藥刀械管制條例案件部
    分，另經檢察官為不起訴處分在案)，而查悉上情。
二、案經臺中市警察局移請臺灣臺中地方法院檢察署檢察官偵查
    起訴。
    理  由
一、程序方面：
(一)本案被告丙○○所犯刑法第344條之重利罪，屬刑事訴訟法
    第376條第1款所列之罪，依同法第284條之1規定，第一審得
    由法官獨任進行審判程序，合先敘明。
(二)按被告以外之人於審判外之陳述，雖不符前4條之規定，而
    經當事人於審判程序同意作為證據，法院審酌該言詞陳述或
    書面陳述作成時之情況，認為適當者，亦得為證據。當事人
    、代理人或辯護人於法院調查證據時，知有第159條第1項不
    得為證據之情形，而未於言詞辯論終結前聲明異議者，視為
    有前項之同意，刑事訴訟法第159條之5定有明文。本案判決
    以下所引用檢察官所舉各項證據，業經被告於本院審理時表
    示無意見，同意作為證據，迄於言詞辯論終結前亦未聲明異
    議，本院審酌該等證據之取得過程並無瑕疵，與本案待證事
    實間復具有相當之關聯性，以之為本案證據尚無不當，自得
    採為證據。
二、認定犯罪事實所憑之證據及理由：
    上揭犯罪事實，業據被告丙○○於警詢、偵訊及本院審理時
    坦承不諱，核與證人即被害人甲○○、丁○○於警詢、偵訊
    時證述情節大致相符，此外，並有臺中市警察局搜索扣押筆
    錄、扣押物品目錄表各1紙、被害人甲○○之國民身分證正
    面影本1張、甲○○書立之借據1張、本票2張，被害人丁○○之國民身分證正面影本及健保卡影本各1張、丁○○書立
    之借據1張、本票2張附卷可稽。綜上各節相互佐證，被告自
    白核與事實相符，應堪採信，本案事證明確，被告犯行堪以
    認定，應依法論科。
三、論罪科刑之理由：
    按重利罪之構成要件係乘他人急迫、輕率或無經驗貸以金錢
    ，而取得與原本顯不相當之重利，故貸以金錢及收取利息之
    行為，均屬重利罪之構成要件行為，行為人一次貸以金錢後
    多次收取利息行為，應屬基於一重利犯意下之接續行為，且
    與貸以金錢之行為綜合視為法律上一行為，收取利息之行為
    係重利行為之繼續。核被告丙○○就附表編號1至4次所為，
    均係犯刑法第344條重利罪。次按重利犯罪之性質，在社會
    生活常態上或為零星偶一為之，或長期不間斷的反覆為之，
    均有其可能性，自難認立法者於制定刑罰法律之初，已認知
    重利行為必屬具反覆性之犯罪，且有意藉由法條中客觀構成
    要件之行為要素，涵括上開具有反覆實施特性之數個犯罪行
    為；又刑法上接續犯之概念係指數行為於同時同地或密切接
    近之時地實施，侵害同一之法益，各行為之獨立性極為薄弱
    ，依一般社會健全觀念，在時間差距上，難以強行分開，在
    刑法評價上，以視為數個舉動之接續施行，合為包括之一行
    為予以評價，較為合理，最高法院著有86年臺上字第3295
    號判例可資參照。被告於附表編號1、2所示時間以高額利息
    借貸款項2次予被害人甲○○，及於附表編號3、4所示時間
    ，以高額利息借貸款項2次予被害人丁○○，上開借貸皆因
    被害人甲○○、丁○○分別主動向被告提出，被告僅立於被
    動地位而依約於附表所示時、地出借款項等情，業據證人甲○○、丁○○於偵訊時證述及被告自承在卷(見偵查卷第5頁
    、第9頁背面、第10頁)，顯見被告於第1次借款予被害人後
    ，其主觀上並未預先即有接續2次貸放資金以收取重利之犯
    意，且各次犯罪時間及行為明確可分，並非於密切接近之時
    地實施，依據客觀情狀，無從認為被告2次借貸款項予甲○○及2次借貸款項予丁○○，各該2次重利均為一行為之接續
    進行，應各為獨立之犯罪行為，依上開說明，被告如附表編
    號1至4所示重利犯罪之行為，當無論以「接續犯」或「集合
    犯」之餘地，此時則應回歸一般刑法上行為單、複數之認定
    ，而予論罪科刑。是被告所犯上開4罪，雖罪名相同，惟犯
    意各別，行為互異，應予分論併罰。爰審酌被告前無重利之
    前科紀錄，因一時貪念而不以正當方法賺取金錢，利用他人
    急需款項之際，貸以重利之犯罪之動機、目的、所出借之金
    額與已取得之利息、犯罪後坦認犯行，顯有認錯悔過之意等
    一切情狀，分別量處如主文所示之刑，並定其應執行之刑暨
    均諭知易科罰金之折算標準。至被告因貸放重利所取得之如
    附表備註欄所示本票4張 (均未記載發票日，為無效之本票)
    、借據2紙，係被害人甲○○、丁○○向被告借款時，交付
    予被告作為債權憑據及擔保之用，被告雖有收取重利之行為
    ，但仍無礙其借款之事實，在被害人清償債務後，被告須予
    返還，而在被害人尚未清償全部債務之前，被告就實際貸放
    之本金及週年利率20%範圍內之利息請求權部分，仍在民法
    保障之範圍內，得持以請求被害人清償債務，是該等本票、
    借據，不宜認係被告所有供犯罪所用或所得之物，亦非屬必
    要沒收之物，自無從併予諭知沒收。又公訴人雖就被告上揭
    所為，各具體求處有期徒刑2月，並定應執行有期徒刑6月以
    下之刑度，惟本院審酌上開情節，認就被告量處如主文所示
    之刑，已足資懲儆，公訴人上開具體求刑，尚屬過重，併此
    敘明。
四、應適用之法律：
    依刑事訴訟法第284條之1、第299條第1項前段，刑法第344
    條、第41條第1項前段、第51條第6款，刑法施行法第1條之1
    第1項、第2項前段，判決如主文。
本案經檢察官乙○○到庭執行職務。
中    華    民    國    98    年    9     月    10    日
                  刑事第十六庭    法  官  簡芳潔
以上正本證明與原本無異。
如不服本判決應於收受送達後10日內向本院提出上訴書狀，並應
敘述具體理由；其未敘述上訴理由者，應於上訴期間屆滿後20日
內向本院補提理由書（均須按他造當事人之人數附繕本）「切勿
逕送上級法院」。
                                  書記官  呂苗澂
中    華    民    國    98    年    9     月    10    日
附表：
 ┌──┬───┬──────┬─────────────┬─────────┬────────┐
 │編號│借款人│借款日期    │借款地點及借款金額與利息  │年息及計算方式    │備註(借款人交付 │
 │    │      │(民國)      │(新臺幣)                  │                  │之擔保物品)     │
 ├──┼───┼──────┼─────────────┼─────────┼────────┤
 │ 1. │甲○○│98年2月間某 │臺中市北屯區○○○○路上某│292%(800÷10000÷1│甲○○之國民身分│
 │    │      │日          │卡拉OK店前，借款2萬元，約 │0x365=2.92)       │證1張 (已交還)、│
 │    │      │            │定每10日為1期，每萬元每期 │                  │甲○○簽立之借據│
 │    │      │            │利息800元，預扣利息1,600元│                  │1張、面額6萬元之│
 │    │      │            │，實付18,400元。          │                  │本票(票號：61662│
 │    │      │            │                          │                  │6號，未載發票日 │
 │    │      │            │                          │                  │，為無效之本票)1│
 │    │      │            │                          │                  │張              │
 ├──┼───┼──────┼─────────────┼─────────┼────────┤
 │ 2. │甲○○│98年3月間某 │臺中市北屯區○○○○路上某│同上              │甲○○簽立面額9 │
 │    │      │日          │卡拉OK店前，借款3萬元，約 │                  │萬元之本票 (票號│
 │    │      │            │定每10日為1期，每萬元每期 │                  │：736932號，未載│
 │    │      │            │利息800元，預扣利息2,400元│                  │發票日，為無效之│
 │    │      │            │，實付27,600元。          │                  │本票))1張       │
 ├──┼───┼──────┼─────────────┼─────────┼────────┤
 │ 3. │丁○○│98年5月29日 │臺中市○區○○路與綠川西街│182.5%(500÷10000 │丁○○之國民身分│
 │    │      │            │路口，借款2萬元，約定每10 │÷10x365=1.825)   │證1張 (已交還)、│
 │    │      │            │日為1期，每萬元每期利息500│                  │健保卡影本1張、 │
 │    │      │            │元，未預扣利息，實付2萬元 │                  │丁○○簽立之借據│
 │    │      │            │。                        │                  │1張、面額6萬元之│
 │    │      │            │                          │                  │本票 (票號：6861│
 │    │      │            │                          │                  │54號，未載發票日│
 │    │      │            │                          │                  │，為無效之本票)1│
 │    │      │            │                          │                  │張              │
 ├──┼───┼──────┼─────────────┼─────────┼────────┤
 │ 4. │丁○○│98年6月中旬 │臺中市○區○○路與綠川西街│同上              │丁○○簽立面額9 │
 │    │      │某日        │路口，借款3萬元，約定每10 │                  │萬元之本票 (票號│
 │    │      │            │日為1期，每萬元每期利息500│                  │：686156號，未載│
 │    │      │            │元，未預扣利息，實付3萬元 │                  │發票日，為無效之│
 │    │      │            │。                        │                  │本票)1張        │
 └──┴───┴──────┴─────────────┴─────────┴────────┘
附錄論罪科刑法條全文：
中華民國刑法第344條
乘他人急迫、輕率或無經驗貸以金錢或其他物品，而取得與原本
顯不相當之重利者，處1年以下有期徒刑、拘役或科或併科1千元
以下罰金。


司法院資訊處製作；財團法人民間司法改革基金會備份。
